【裁判字號】    94,選訴,13
【裁判日期】    950519
【裁判案由】    選罷法等
【裁判全文】
臺灣花蓮地方法院刑事判決              94年度選訴字第13號
公  訴  人  臺灣花蓮地方法院檢察署檢察官
被      告  丙○○
選任辯護人  曾泰源律師
上列被告因違反公職人員選舉罷免法案件，經檢察官提起公訴（
94年度選偵字第34號、第36號及第37號），本院判決如下：
    主  文
丙○○共同連續對於有投票權之人交付賄賂，而約其投票權為一
定之行使，處有期徒刑拾月，褫奪公權貳年。扣案之乙○○、丁○○及甲○○分別持有預備賄賂之現金新臺幣壹萬玖仟元、肆萬
貳仟元及貳萬玖仟元均沒收。
    事  實
一、丙○○係花蓮縣第16屆縣議員候選人黃玲蘭之夫，為使其妻
    黃玲蘭能順利當選縣議員，竟與乙○○（另行審結）基於對
    有投票權人交付賄賂之概括犯意聯絡，由丙○○先後於民國
    94 年11月20日晚上及同年月27日晚上，在乙○○位於花蓮
    縣瑞穗鄉○○村○○○路72號住處內，接續2次交付新臺幣
    （下同）各4萬元及20萬元予乙○○，囑其向花蓮縣第16屆
    縣議員第4選區之選民，以每票1500元之代價交付賄賂，約
    定於同年12月3日行使投票權時，能投票支持黃玲蘭當選花
    蓮縣議員，而乙○○於取得上開賄賂款項之後，乃隨即基於
    概括之犯意，先後於同年11月26日晚上，在上址交付4萬5千
    元予有犯意聯絡之甲○○，以及另於同年11月23日及27日在
    上址接續2次交付2萬元及2萬2千元予有犯意聯絡之丁○○，
    囑其2人準備向該選區有投票權之人交付賄賂，俾能投票支
    持黃玲蘭當選縣議員（甲○○、丁○○部分另行審結）。此
    外，乙○○復承續先前交付賄賂之概括犯意，連續於同年11
    月24日在上址交付4千5百元予戊○○（業經本院判決投票受
    賄罪在案），以及於另同年11月28日在同一地點分別交付6
    千元、3千元及4千元予庚○○、己○○及黃智龍（庚○○、
    己○○部分均另行審結，黃智龍部分業經檢察官為緩起訴處
    分），而約定上開有投票權之人投票支持黃玲蘭當選縣議員
    。嗣經檢察官接獲檢舉後指揮法務部調查局花蓮縣調查站、
    花蓮縣警察局玉里分局逕行搜索乙○○等人之住所，並分別
    查獲乙○○持有預備賄選之現金1萬9千元、丁○○持有預備
    賄選之現金4萬2千元、甲○○持有預備賄選之部分現金2萬9
    千元（其他1萬6千元賄款已由甲○○先行花用）、戊○○持
    有賄款4千5百元、庚○○持有賄款6千元、己○○持有賄款
    3千元、黃智龍持有賄款4千元，始循線查悉上情。
二、案經花蓮縣警察局玉里分局報告臺灣花蓮地方法院檢察署檢
    察官偵查及自動檢舉偵辦。
    理  由
壹、證據能力有無之認定
一、按被告以外之人於審判外之言詞或書面陳述，除法律有規定
    者外，不得作為證據。又被告以外之人於審判外之陳述，經
    當事人於審判程序同意作為證據，法院審酌該言詞陳述或書
    面陳述作成時之情況，認為適當者，亦得為證據。當事人、
    代理人或辯護人於法院調查證據時，知有第159條第1項不得
    為證據之情形，而未於言詞辯論終結前聲明異議者，視為有
    前項之同意，刑事訴訟法第159條第1項及第159條之5雖分別
    定有明文。查證人乙○○於警詢時之陳述，屬於被告以外之
    人於審判外之言詞陳述，且辯護人於本院準備程序中已主張
    證人乙○○於警詢時之陳述，為被告以外之人於審判外之陳
    述，並無證據能力，則依上開刑事訴訟法第159條第1項有關
    傳聞證據排除法則之規定，證人乙○○於警詢時之陳述並無
    證據能力。
二、再按被告以外之人於審判外之言詞或書面陳述，除法律有規
    定者外，不得作為證據，刑事訴訟法第159條第1項固定有明
    文。惟被告以外之人於偵查中向檢察官所為之陳述，除顯有
    不可信之情況者外，得為證據，刑事訴訟法第159條之1第2
    項亦有明文。所謂不可信性情況，法院應審酌被告以外之人
    於陳述時之外在環境及情況，例如：陳述時之心理狀況、有
    無受到外力干擾等，以為判斷是否有形式上顯然不可採信之
    依據。查證人乙○○於檢察官偵查時，係以證人之身份陳述
    ，經告以具結義務及偽證處罰後，於命證人朗讀結文後具結
    ，其係於負擔偽證罪之處罰心理下證述，並以具結擔保其供
    述之真實性，又無受其他不當外力干擾之情形，是證人乙○○於偵查中在檢察官面前具結所為之證述，查無顯然不可信
    之情況，依上開刑事訴訟法第159條之1第2項規定，得為證
    據。
貳、認定本案犯罪事實之證據及理由
一、訊據被告丙○○矢口否認有何交付現金共24萬元予乙○○，
    並與其共同向有投票權人交付賄賂，約定投票權為一定行使
    之犯行，辯稱：其雖有幫妻子黃玲蘭助選，但完全不認識乙○○，從未與乙○○接觸，也沒有交錢給乙○○為黃玲蘭賄
    選云云。
二、經查：證人乙○○於偵查中已明確具結證稱：「（檢察官問
    ：錢何人交給你？）黃玲蘭的先生。」、「（檢察官問：黃
    玲蘭的先生叫什麼名字？）李宗正。我也不熟」、「（黃玲
    蘭的先生叫陳什麼正？）李宗正。」、「（檢察官問：他在
    什麼時間、地點交給你？）昨天晚上我家裡。）」、「（檢
    察官問：他交給你錢怎麼講？）投給5號黃玲蘭」、「（檢
    察官問：他怎樣跟你講這些錢要做什麼用？）選舉用的」、
    「（檢察官問：選舉要怎麼用，是不是叫你去買還是？）對
    。」、「（檢察官問：他跟你講買1票多少？）1票1千5。」
    、「（檢察官問：你跟李宗正如何對帳？）之前的名單給他
    看一下。」、「（檢察官問：李宗正交給你的都是現金還是
    支票？）現金。」、「（檢察官問：他有名冊嗎？）他有拷
    貝1份去了。」、「（檢察官問：丙○○怎麼交給你24萬元
    ？）好幾天前送4萬元到我家，27號晚上拿10萬元到我家，
    聊天聊一聊又拿10萬。」、「（檢察官問：他交錢給你怎麼
    講？）叫我票一定要開。」、「（檢察官問：丙○○與黃玲
    蘭是什麼關係？）我不知道。」、「（檢察官問：夫妻嗎？
    ）我不知道。」、「（檢察官問：你不是說是丈夫？）那是
    透過富源的阿原介紹，他說這是黃玲蘭的丈夫。」等語；此
    間於本院羈押審理訊問時，亦供稱：「（法官問：李宗正交
    付你多少錢？）李宗正給我2次錢，分別在94年11月27日晚
    上給我24萬，另外在27日的1星期前給我4萬元，總共給我24
    萬元，交付地點都是在我家。」、「（法官問：李宗正給你
    錢時說什麼？）李宗正給我4萬時叫我找人幫忙投4號，當時
    說1票1千，後來他給我20萬元那次就說1票1千5百元，也可
    以1票1千元，5百元給我當利益，也可以1票1千5百元，都看
    我怎麼決定。」、「（法官問：拿了錢是否給李宗正名單？
    ）有，我27日有給他1份名單‧‧‧。」、「（法官問：你
    拿這樣的名單如何對李宗正交代？）李宗正沒有問我這些人
    的名字，只是說到時候票要開出來。」等語；嗣於本院準備
    程序時亦供稱：「我承認檢察官起訴之犯罪事實，‧‧‧。
    這些錢是丙○○給我的，他分2次給我，1次4萬元，另1次20
    萬元。」等語，由以上證詞及供述可知，證人乙○○對於其
    所稱向何人收受共計24萬元之賄選款項一事，於同一次偵查
    中之前後證詞，以及本院羈押訊問時、準備程序中，固有「
    李宗正」及「丙○○」說法上之不同，然所指之人均不失其
    同一性，亦即該交付24萬元賄選款項之人，係透過一位住在
    瑞穗鄉富源村叫「阿原」之友人介紹認識，且該人為縣議員
    候選人「黃玲蘭之夫」，為使縣議員候選人黃玲蘭能當選而
    準備買票賄選，如此則證人乙○○所指交付賄選款項之人，
    已與被告丙○○有相當高之關聯性，參以證人乙○○既證實
    其曾與該「李宗正」或「丙○○」談到買票金額之事宜，並
    有交付賄選名單影本予「李宗正」或「丙○○」之人，顯見
    其2人彼此間經接觸後已有一定程度之了解，否則以賄選行
    為之隱密性，證人乙○○豈有可能在未清楚對方來歷之前，
    即分2次收受該24萬元賄選款項之理，尤其證人乙○○明確
    指稱係由「阿原」之友人介紹而認識該交付24萬元賄選款項
    之人，且衡諸一般常情，第三人亦無假冒「黃玲蘭丈夫」之
    必要，是以證人乙○○於偵查中所指交付24萬元賄選款項之
    人，應即為本案被告丙○○無誤。另證人乙○○既自承其與
    「李宗正」或「丙○○」不熟，係「阿原」介紹認識，則證
    人乙○○於偵查中因而無法確認被告丙○○真實姓名，致時
    而稱呼「李宗正」，時而稱呼「丙○○」，亦與一般常情並
    無不符之處，是自難指為有何反覆不一，而不可採信之情事
    。準此，則證人乙○○於偵查中實已明確指證被告丙○○有
    交付24萬元賄選款項之犯行。
三、又證人乙○○於本院審理時雖改口證稱：「（辯護人問：你
    和丙○○被查獲前，是否見過面？）沒有。」、「（辯護人
    問：你於偵查中曾說李宗正於11月27日晚上9點多，在你家
    交給你4萬元，李宗正是否為本案被告？）不是。」、「（
    辯護人問：你於偵查筆錄中提到是黃玲蘭的先生李宗正交錢
    給你的，與本案被告丙○○才是黃玲蘭的先生，是否為同一
    人？）交錢給我的不是他。」、「（辯護人問：是否在庭之
    被告丙○○拿錢給你？）不是。」云云，然查：
    （一）證人乙○○另於本院審理時雖證稱：「（辯護人問：
          為何知道丙○○是黃玲蘭的先生？）是檢察官要跟我
          認罪協商，他跟我說丙○○是黃玲蘭的先生。‧‧‧
          」云云，惟經本院當庭勘驗證人乙○○偵訊錄音帶之
          結果，檢察官於偵查中並未告知證人乙○○被告林宗
          正係黃玲蘭之丈夫，反而係證人乙○○起初即主動證
          稱：係「黃玲蘭的先生」交付賄選款項，黃玲蘭的先
          生叫「李宗正」，伊並不熟等語，其後又明確證稱：
          「（檢察官問：你不是說是她丈夫？）那是透過富源
          的阿原介紹，他說這是黃玲蘭的丈夫。」等語（本院
          審理卷第88頁、第91頁)，是證人乙○○上開於本院
          審理時之證詞，是否可信，已非無疑；
    （二）又證人乙○○於本院審理時所證述：「（辯護人問：
          你說拿錢給你的人自稱『李中正』？）是的。」、「
          （檢察官問：阿原介紹時如何說？）他說一位富里的
          朋友叫『中正』（台語）請我在選舉時幫忙。」、「
          （檢察官問：阿原介紹『中正』時，如何說他是黃玲
          蘭的老公？）我不知道，他只跟我說富里有個朋友請
          幫忙一下。」、「（檢察官問：後來如何與『中正』
          聯絡？）後來在我打牌時，他從窗戶叫我，我出去，
          他說選舉時幫忙黃玲蘭一下，並拿4萬元給我，說就
          走了，第2次是選舉前幾天，也是我泡茶時，拿了20
          萬元給我，人就走了。我們只有碰2次面，說話時間
          都不長。」、「（檢察官問：『中正』第1次叫你時
          ，你不覺得奇怪？）因為我欠錢，有錢可拿。」、「
          （檢察官問：你如何知道他是誰？）我也不知道。」
          等情節，不僅與前述偵查中證稱：「丙○○」是透過
          富源的阿原介紹，他說這是黃玲蘭的丈夫等語不符，
          且其於本院審理時所證述如何向『中正』拿取24 萬
          元賄選款項之情節，亦顯與常理有違，蓋衡諸一般常
          情，實難以想像證人乙○○在未清楚對方身分之前，
          即隨便收受數萬元之賄選款項，相對而言，該交付賄
          款之人亦不可能輕易交付款項予關係相當疏遠之證人
          乙○○，由此可見證人乙○○於本院審理時之證詞，
          顯然多所隱瞞，難以輕信。況「中正」之台語發音與
          「宗正」明顯有異，然證人乙○○於偵查中係證稱「
          李宗正交付伊24萬元，惟於審理時卻又改稱綽號「中
          正」之人交付該筆現金，其前後亦陳述不一，顯然其
          於本院中所稱係「中正」之人交付云云，不可採信。
    （三）另外，證人乙○○原係稱與被告不認識，且2人間無
          共同之朋友，然經本院依職權調閱被告丙○○所有
          0000000000號行動電話門號，以及證人乙○○所有00
          00000000號行動電話門號，自94年8月間起至95年3月
          間為止通聯紀錄之結果，其2人間雖未有任何之通話
          紀錄，惟證人乙○○使用之上開0000000000號行動電
          話卻於上開期間內之多次與0000000000號行動電話之
          持有人有過通話紀錄，且該0000000000號行動電話持
          有人於上開期間內，亦曾多次與被告丙○○所使用之
          0000000000號行動電話有過通話紀錄一節，有中華電
          信行動通信分公司函送本院之上開行動電話通聯紀錄
          磁片（業經本院轉列印於空白紙上）各1份附卷可稽
          ，足認該「0000000000號」行動電話持有人同時認識
          被告丙○○與證人乙○○，嗣經本院調閱0000000000
          號行動電話使用人資料，經查為劉清源，住址係瑞穗
          鄉○○村○○路40號後，被告丙○○始於本院審理時
          自承：該「0000000000號」行動電話之持有人應為綽
          號「阿原」之人，其亦認識「阿原」，阿原曾主動向
          其提及要幫其妻黃玲蘭助選等語，顯見證人乙○○所
          提及介紹「黃玲蘭丈夫」與其認識之「阿原」，確有
          其人存在，且該「阿原」之人亦確實認識被告丙○○
          及其妻黃玲蘭，是以證人乙○○於偵查中指述該「阿
          原」之人介紹被告丙○○與其認識，並表示被告林宗
          正係黃玲蘭之丈夫之證詞，實為可採，如此則證人宋
          朝登更無將第3人誤認為「黃玲蘭之夫」即被告林宗
          正之可能。
四、綜上所述，證人乙○○於偵查中之證詞，雖與本院審理時不
    符，然應以證人乙○○於偵查中明確指證「黃玲蘭之丈夫」
    即被告丙○○係交付24萬元賄選款項之人一情，較為可採，
    其理由已如前述，是證人乙○○嗣於本院審理時之證詞，無
    非為卸免被告丙○○罪責之說法，不足採信。此外，證人丁○○、甲○○、庚○○、己○○及黃智龍已分別於警詢時及
    偵查中指證確有收受證人乙○○所發放之賄選款項一事，並
    扣得證人乙○○預備交付之賄款1萬9千元、證人丁○○預備
    之賄款4萬2千元、證人甲○○預備交付之部分賄款2萬9千元
    、同案被告戊○○所收受賄款4千5百元、證人庚○○收受之
    賄款6千元、證人己○○收受之賄款3千元及黃智龍收受賄款
    4 千元可資佐證，是以本件事證明確，被告丙○○交付賄選
    款項之犯行，堪予認定，應依法論科。
五、按被告丙○○行為後，公職人員選舉罷免法業於民國94年11
    月30日修正公布，並於同年12月2日生效，被告丙○○行為
    時，修正前之該法第90條之1第1項規定對有投票權之人交付
    賄賂，而約其為一定之行使者，處5年以下有期徒刑，得併
    科新台幣40萬元以上400萬元以下罰金，惟修正後之該條法
    定刑已提高為3年以上10年以下有期徒刑，得併科新臺幣100
    萬元以上1000萬元以下罰金，經比較新舊法結果，自以舊法
    對被告較為有利，應依刑法第2條第1項但書之規定，適用94
    年12月2日修正公布生效前之公職人員選舉罷免法第90條之1
    第1項之規定。是核被告丙○○所為，係犯修正前之公職人
    員選舉罷免法第90條之1第1項之投票行賄罪。其與同案被告
    乙○○間就上開犯行，有犯意聯絡及行為分擔，應論以共同
    正犯。又被告丙○○先後4次投票行賄之犯行（已由乙○○
    交付戊○○、庚○○、己○○及黃智龍部分），時間緊接，
    所犯均屬構成要件相同之罪，顯係基於概括犯意反覆為之，
    為連續犯，應依刑法第56條規定以1罪論，並依法加重其刑
    。再被告丙○○雖先後2次各交付4萬元及20萬元予同案被告
    宋朝作為向第3人交付賄賂之用，然應認係自始出於與同案
    被告乙○○向不特定人買票賄選之犯意，接續2次交付預備
    賄選之款項，此部分應成立接續犯，屬於包括之一罪。另同
    案被告乙○○雖先後2次各交付2萬元及2萬2千元予同案被告
    丁○○，以及另交付4萬5千元予同案被告甲○○作為向第3
    人交付賄賂之用，然同案被告丁○○、甲○○既尚未實際向
    第3人發放賄選款項，仍屬於預備之階段，此部分與被告丙○○最初交付賄選款項予同案被告乙○○準備向第3人交付
    賄賂之單一預備行為無異，應不另論以預備交付賄賂罪。爰
    審酌被告丙○○以交付現金賄賂之方式，企圖使其妻即縣議
    員候選人黃玲蘭順利當選，已破壞民主選舉之公平性，並擾
    亂正當選舉秩序及文化，敗壞選舉風氣，妨害民主政治之常
    態發展，復參酌其犯罪動機、目的、手段，以及事發後猶矢
    口否認犯行，不惟毫無悔意，犯後態度亦不佳等一切情狀，
    量處如主文所示之刑，併依公職人員選舉罷免法第98條第3
    項之規定宣告褫奪公權2年，以儆效优。至扣案之同案被告
    乙○○、丁○○、甲○○所持有供預備賄賂之現金1萬9千元
    、4萬2千元及2萬9千元，依公職人員選舉罷免法第90條之1
    第3項，不問屬於犯人與否，應予宣告沒收；扣案之被告丙○○所有名冊5份，依卷內事證無從證明係其供所犯投票行
    賄罪所用之物，爰不另宣告沒收，附此敘明。
據上論斷，應依刑事訴訟法第299條第1項前段，修正前公職人員
選舉罷免法第90條之1第1項、第3項、第98條第3項，刑法第11條
前段、第2條第1項但書、第56條、第37條第2項，判決如主文。
本案經檢察官李殷財到庭執行職務。
中    華    民    國    95    年  5    月    19    日
                          臺灣花蓮地方法院刑事第三庭
                              審判長法  官  鄭培麗
                                    法  官  鄭光婷
                                    法  官  楊仲農
上列正本證明與原本無異。
如對本判決不服，應於送達後10日內，向本院提出上訴狀。（應
抄附繕本）
                                    書記官
中    華    民    國   95     年    5     月   22     日
附錄本案論罪科刑之法條：
修正前公職人員選舉罷免法第90條之1第1項：
對於有投票權之人，行求期約或交付賄賂或其他不正利益，而約
其不行使投票權或為一定之行使者，處5年以下有期徒刑，得併
科新台幣40萬元以上400萬元以下罰金。


司法院資訊處製作；財團法人民間司法改革基金會備份。
